【裁判字號】    98,訴,1839
【裁判日期】    981030
【裁判案由】    確認通行權存在
【裁判全文】
臺灣臺中地方法院民事判決  98年度訴字第1839號
原      告  壬○○
            丙○○
            庚○○
前列三人共同
訴訟代理人  駱威文律師
被      告  辛○○
            己○○
            丁○○
            乙○○
被      告  癸○○○
訴訟代理人  戊○○
                        號
被      告  甲○○
前列六人共同
訴訟代理人  賈俊益律師
當事人間確認通行權存在事件，本院於98年10月9日言詞辯論終
結，判決如下：
    主    文
原告之訴均駁回。
訴訟費用由原告負擔。
    事實及理由
壹、原告主張：
一、緣台中縣東勢鎮○○段第738地號土地為被告辛○○、己○○、丁○○、乙○○、甲○○等人所共有，其毗鄰之同段
    738 之3地號土地為原告庚○○所有，其毗鄰之同段738之2
    地號土地為被告癸○○○所有，原告壬○○所有之同段738
    之6地號土地、丙○○所有之同段738之4地號土地則各自與
    原告庚○○所有之同段738之3地號土地毗鄰，原告庚○○所
    有之同段738之3地號土地與告丙○○所有之同段738之4地號
    土地亦分別與被告癸○○○所有之同段738之2地號土地毗鄰
    。而庚○○所有之同段738之3地號土地、原告壬○○所有之
    同段738之6地號土地、丙○○所有之同段738之4地號土地及
    被告癸○○○所有之同段738之2地號土地均係分割自被告辛○○、己○○、丁○○、乙○○、甲○○共有之同段738 地
    號土地。原告所有之上開土地因與公路無適宜之聯絡，故須
    通行被告辛○○、己○○、丁○○、乙○○、甲○○所有之
    同段738地號地號土地上如附圖編號738-A001所示土地，連
    接既成道路即同段1056地號土地(兩造及訴外人劉祥秀、劉
    協政所共有)以至公路，始能為通常之使用；或須通行被告
    癸○○○所有之738之2地號土上如附圖編號738之2-A001所
    示部分土地，以至公路，即連接國有同段第736、737地號土
    地之現供公眾通行之道路，始能為通常之使用。
二、原告進出所分得之土地，本以通行系爭標的如附圖編號
    738-A001部分土地，連接同段第1056地號土地全部及1051地
    號部分土也之既成道路，再往西南邊連接既有產業道路方式
    通行向外聯絡。又原告壬○○所建房屋中間部分土地係原告
    壬○○所有，其上蓋有房屋，房屋間雖有狹窄間隔(寬至多1
    米多)，僅係防火間隔，亦不符合作原告分得土地之通路，
    南邊同段第1051地上之部分土地亦係狹窄之私有土地，非為
    既成道路，非供通行之用，且兩側為房屋所逼夾，係屬防火
    間隔，不符作原告分得土地之通路。況且上開間隔均非既成
    道路，日後興建房屋時，運送建築材料及機具設備，勢必無
    法通過。再者，由原告壬○○所建房屋中間部分土地走出進
    入南邊同段第1051地號上之部分土地，其寬未有5米多，縱
    有5米多，亦僅在最東端部分有之，並非經過之地，不得列
    入考慮，且扣除騎樓之寬度，其間隔寬度至多不過1米多，
    加以騎樓柱子之存在，勢必對於運送建築材料及機具設備有
    所阻礙，根本無法通行，是以原告所主張之通行路線尚稱寬
    廣，允為適宜。至前案確定判決雖將同段第738之5地號土留
    作道路，但其僅在解決連接計畫道路境界線，使之得以合法
    建築之問題，並非實際上有通路得聯外，前案其他方案亦復
    如此，是原告之方案顯為損害最小之方案，難認無訴之利益
    。
三、並聲明：
(一)先位聲明：(1)確認原告就被告辛○○、己○○、丁○○、乙○○、甲○○所有坐落台中縣東勢鎮○○段第738地號土地
    上如附圖所示附圖編號738-A001部分土地，面積90平公尺之
    通行權存在。(2)被告辛○○、己○○、丁○○、乙○○、甲○○不得就前項土地上為妨礙原告通行之行為，並應容忍原
    告於該土地上鋪設柏油或水泥以供通行。
(二)備位聲明:：確認原告就被告癸○○○木所有坐落台中縣東
    勢鎮○○段第738地號土地上如附圖編號738之2-A001部分土
    地，面積90平公尺之通行權存在。(2)被告癸○○○不得就前
    項土地上為妨礙原告通行之行為，並應容忍原告於該土地上
    鋪設柏油或水泥以供通行。
貳、被告則以：
一、原告之土地並非袋地:
(一)坐落台中縣東勢鎮○○段第738、738之2、738之3、738之4
    、738之5、738之6等地號土地，分割前都是同段第738地號
    ，經由台灣高等法院台中分院(下稱台中高分院)以93年度上
    字第282號判決以裁判分割方式，分割如前述地號土地，參
    照前述判決第3頁第五點理由註明在分割前738號土地西南邊
    有私設巷道與外界聯絡(相鄰同段738之6地號土地)，而東南
    邊壬○○所建房屋中間留有約二公尺寬巷道與系爭土地南邊
    現有3.5公尺至5.5公尺寬不規則之巷道連絡(此即是分割後
    738之3及738之4地號土地可連接至西南邊之私設巷道之方式
    )，因此於前述分割共有物案件審理時，經一、二審法院審
    理都認為原告之土地並非袋地。
(二)再者原告三人分別在所有同段738之4、738之4、738之6地號
    土地分別有建物，而且自88年921地震以後居住迄今，原告
    皆通行無阻，如此可說明，原告之土地並非袋地。前述分割
    判決所載之理由，經本院再次至現場履勘，依勘驗測量結果
    ，於南側與第738之6地號土地相鄰之既有道路寬度最寬為
    5.4 米，最窄為3.62米，此與前述判決書所載內容相同。又
    位於同段第1051地號之現有通路與同段第743地號相連接部
    分(即是接至主要道路部分)寬度為2.6公尺，因此前述相鄰
    原告土地之寬度最窄亦為3.62公尺，已超出現在既成道路
    2.6公尺寬，因此依原告土地現狀，原告土地相鄰之道路已
    足供原告通行使用。又原告三人分別在同段738- 3、738之4
    、738之6土地分別有建物，而且自民國88年921地震以後居
    住迄今，原告皆是以前述道路通行無阻，足認原告之土地並
    非袋地。
(二)退步言之，於前述分割共有物案件中，法院亦分割出同段第
    738之5地號土地供作原告土地之通路，經由同段第738之5地
    號土地，原告可接連計畫道路，原告之土地道也都可有建築
    使用，因此若原告不願使用現在可通行之既有巷道，也應通
    行同段第738之5地號土地才對，而非捨判決分割方案不顧，
    而強行要通行被告之土地。
(三)此外，於前述分割共有物案件土地之分割方案(即被證一方
    案二)，原告壬○○、丙○○分配位置與現在位置相若，原
    告依自己提出之方案都未主張渠等之土地為袋地，然於本案
    卻反而提出不同主張，此處應有禁反言原則之適用。
二、原告應無受保護之確認利益:
(一)原告請求通行之土地即附圖編號738-A001部分，寬達6公尺
    ，但經測量結果，與其相接之同段第1056地號土地寬度(即
    測量成果圖a-g連線)僅為2.26公尺，原告要求確認附圖編號
    738-A001部分之通路相接之道路僅有2.26公尺，原告卻要求
    確認A部分通道寬達6公尺即無受保護之必要。
(二)原告請求通行如附圖編號738之2-A001部分，相連接之北側
    道路也僅有寬3.1公尺，因此也無保留6公尺通道之必要，再
    者依原告之主張，附圖編號738之2-A001部分道路將被告癸○○○所有同段738之2地號土地分割為二，嚴重影響被告癸○○○土地的整體使用價值。倘若原告要接通至北側之道路
    ，應由預留之私設道路(即同段第738之5地號)接連位於同
    段第1059、1058地號之計畫道路與北側道路，此才是對鄰地
    權益影響最小的通行方式。因此原告主張附圖編號738之2-A
    001之通行方式，除顯無必要外，也非是以影響鄰地最小的
    方案，因此無受確認判決之利益。
三、並聲明：原告之訴均駁回。
參、得心證之理由：
一、原告主張，台中縣東勢鎮○○段第738地號土地為被告辛○○、己○○、丁○○、乙○○、甲○○等人所共有，其毗鄰
    之同段738之3地號土地為原告庚○○所有，其毗鄰之同段
    738 之2地號土地為被告癸○○○所有，原告壬○○所有之
    同段738之6地號土地、丙○○所有之同段738之4地號土地則
    各自與原告庚○○所有之同段738之3地號土地毗鄰，原告庚○○所有之同段738之3地號土地與告丙○○所有之同段738
    之4地號土地亦分別與被告癸○○○所有之同段738之2地號
    土地毗鄰。而庚○○所有之同段738之3地號土地、原告壬○○所有之同段738之6地號土地、丙○○所有之同段738之4地
    號土地及被告癸○○○所有之同段738之2地號土地均係經台
    中高分院以93年度上字第282號判決分割自被告辛○○、己○○、丁○○、乙○○、甲○○共有之同段738地號土地之
    事實，為被告所不爭執，已據其提出與所述相符之土地登記
    謄本及被告提出之民事判決書為證，原告此部分之主張，堪
    信為真實。又被告辯稱，同段738─5地號土地路寬有6公尺
    ，是前案判決供原告指定建築線之用，而同地段738之5地號
    土地必須經由同段1059、1058、732、733、735之1地號土地
    ，1058、1059地號土地尚未開發，其餘732、733、735之1地
    號土地均為既成道路。前案判決也指明同地段1051地號土地
    是既成道路，其判決書第3頁第五點的倒數第3行指明，原告
    壬○○於其所有738之6地號土地上建有二間房屋，房屋中間
    留有2.15公尺寬道路，與系爭土地南邊即同段第1051地號土
    地之現有最寬5.4公尺、最窄3.62公尺不規則之巷道相通之事
    實，亦為原告所不爭執，並經本院現場履勘時指示地政機關
    人員測繪明確，制有勘驗測量筆錄在卷，此部分抗辯，亦為
    真實。原告另主張，同段738之5地號土地於前案判決時，僅
    考量作為建物興建時指定建築線之用，並非作為通行道路之
    用，事實上其旁之同段1058、1059地號土地均為計畫道路，
    目前無法通行，而原告壬○○於其所有同段738之6地號土地
    上所興建之二棟建物間之巷道，僅能作為防火巷道，並非既
    有巷道，且興建房屋時，不足供設備機具進出使用，不能作
    為通行道路等語，被告則以前揭情詞置辯，是以本件應審酌
    者，厥為原告所有系爭土地是否無道路對外聯絡而為袋地？
    如為袋地，其請求確認通行如附圖編號738-A001或編號738
    之2-A001部分，是否於通行必要範圍內，擇其周圍地損害最
    少之處所及方法？
二、按因土地一部之讓與或分割，致有不通公路之土地者，不通
    公路土地之所有人，因至公路，僅得通行受讓人或讓與人或
    他分割人之所有土地，民法第789條第1項定有明文。本條項
    規定之旨趣，乃在於土地所有人為土地一部之讓與或分割時
    ，對於不能與公路適宜聯絡之情形，當為其所預見，而得事
    先為合理之解決(最高法院86年度台上字第2725號、85年度
    台上字第396號判決參照)。次按土地因與公路無適宜之聯絡
    ，致不能為通常使用時，除因土地所有人之任意行為所生者
    外，土地所有人得通行周圍地以至公路。前項情形，有通
    行權人應於通行必要之範圍內，擇其周圍地損害最少之處所
    及方法為之。民法第787條第1項、第2項分別定有明文。此
    項規定係以土地所有人於善盡利用其所有土地後，其土地仍
    與公路無適宜之聯絡，致不能為通行使用者，始得通行周圍
    地以至公路(最高法院85年度台上字第1692號判決參照)。本
    件兩造既不爭執，各自現所有土地均係自同段第738地號判
    決分割而來，而前開分割判決於判決時允宜考慮所有共有人
    分割後取得土地如有不能與公路適宜聯絡之情形，當為其所
    預見，而得事先為合理之解決之通行問題。經查：
(一)本件原告起訴先位聲明請求確認對附圖編號738-A001、備位
    聲明請求確認對附圖編號738之2-A001所示土地通行權存在
    ，依其起訴狀所附地籍圖謄本所示，附圖編號738-A001所示
    土地僅同段738之3地號土地所有權人即原告庚○○得以通行
    ，附圖編號738之2-A001土地僅同段738之4地號土地所有權
    人即原告丙○○得以通行，其餘原告事實上無法通行，欠缺
    訴之利益，是以應認原告三人係視為一體起訴，始能認為有
    訴利益，是其利益相同，彼此同意其他原告通行自己所有土
    地，是以本件於審酌原告各自所有土地是否為袋地時，自當
    視原告三人為一體，在彼此同意其他原告通行自己所有土地
    前提下，是否仍為袋地，合先敘明。
(二)兩造所有土地據以分割之判決，為台中高分院93年度上字第
    282號判決，參照該判決第3頁第五點理由，於計畫道路開設
    後，原告各自所分得土地得經由原告各自得土地間之土地即
    同段738之5地號土地對外通行，而同段738之5地號土地路寬
    6 公尺，除作為將來對外通行之用，亦作為原告於各自土地
    上興建建物時預留建築線之用。至於周圍計畫道路開設前通
    行之問題，前案判決亦敘明，在分割前738號土地西南邊有
    私設巷道(即同段1056地號土地)與外界聯絡，而東南邊有壬○○所建房屋中間留有約2公尺(經本院現場實測為2.15公尺
    ) 寬巷道與系爭土地南邊現有3.5公尺至5.5公尺寬(經本院
    實測為3.62公尺至5.4公尺)不規則之同段第1051地號土地上
    巷道連絡，此即是分割後738之3及738之4地號土地可連接至
    東南邊之私設巷道之方式，而738之6地號土地則可自前揭土
    地內之2.15公尺寬巷道經由前揭同段第1051地號不規則巷道
    對外聯絡，因此於前述分割共有物案件審理時，經一、二審
    法院審理均認為在系爭土地周圍之計畫道路開前，原告各自
    分得之土地，於計畫道路開設前後均非袋地。
(三)原告雖主張原告丙○○所有738之6地號土地上二屋間之前揭
    2.15公尺寬之道路，並非既成巷道，性質上為二屋間之防火
    巷，不得作為通行之用等語。惟原告丙○○所有738之6地號
    土地上之前揭二屋，係921大地震後所建之違章建築，既為
    違章建築不生防火巷問題，則其將來依建築管理法令聲請建
    築合法建物時，主管機關審查建照執照時，自會依法要求於
    建物上保留法定空地(按依前案即本院91年度訴字第3685號
    卷第31頁所示，原告於所有738之6地號土地上所興建違章建
    築即編號738-14、738-15、738-16，幾乎將738之6地號土地
    東、西、南側全部蓋滿，僅留北側小部分面積土地未建築，
    不能認為符合現有建築管理法令規定)，而合法建築時亦應
    善盡利用其土地，即應預留對外通行之路，如因其任意行為
    致無法對外通行，仍不得主張袋地通行權，是合法建築時防
    火巷位於何處，尚在未定之天，亦不生興建房屋時，設備機
    具進出使用問題。
(四)縱認前案對原告等人分得土地通行權未為規畫，原告主張通
    行附圖編號738-A001地號土地連接同段1056地號土地與外界
    聯絡，而同段1056地號土地4/5以上為路寬2.26公尺，1/5
    部分為4.32公尺，而接連1056地號之土地即同段1051地號土
    地寬度為2.6公尺，亦有附圖及勘驗測量筆錄附卷可稽，而
    原告經由738-A001地號土地與外聯絡之道路寬度大多為2.26
    公尺，與前述原告丙○○所有二屋間之巷道2.15公尺之寬度
    相近，是原告通行附圖編號738-A001處通行之同段1056地號
    土地路寬並未明顯較彼等通行原告丙○○二屋間之巷道為寬
    ，而經由同段1056地號土地與經由原告丙○○所有二屋間巷
    道所連接之道路復同為同段1051地號土地，則原告通行附圖
    編號738-A001處對外通行，難認原告等人已善盡利用其所有
    土地後，其土地仍與公路無適宜之聯絡，致不能為通行使用
    ，不能認為原告等人有民法第787條第1項之袋地通行權。
(五)縱認原告等人所有土地，在計畫道路未開設前，事實上為袋
    地，其通行周圍地以至公路，亦應於通行必要之範圍內，擇
    其周圍地損害最少之處所及方法為之。本件原告於言詞辯論
    期日時表示，本件係請求確認原告所有的系爭土地對起訴狀
    附表所示A(即附圖編號738-A001)或B(即附圖編號
    738之2-A00 1)位置所示之土地有通行權，性質上為確認之
    訴，法院僅能就其主張通行位置審查是否為通行必要之範圍
    內，擇其周圍地損害最少之處所及方法為審查，如答案為否
    ，自應為原告之訴駁回之諭知。經查，本件原告所有系爭土
    地地目為「建」，未編定使用分區，有土地登記謄本附卷可
    稽，而興建建物時，土地指定建築線時面臨道路需為6公尺
    以上，有台中高分院93年度上字第282號判決書附卷可稽，
    而前案確定判決既已就原告等人所有系爭土地將來建築時應
    指定之建築線預留6公尺寬即同段738之5土地，則原告等人
    如於計畫道路開設前，事實上有通行周圍地以至公路時，亦
    應擇其周圍地損害最少之處所及方法為之。次查，原告先位
    聲明主張通行附圖編號738-A001位置土地部分，依其地形，
    固屬通行之必要位置，但其要求通行土地寬度達6公尺，並
    無證據證明其通行土地需路寬6公尺，而依原告等人於各自
    所有系爭土地上之用途為住家使用，則其進出所需交通工具
    為機車或汽車言，汽車車身寬至多不逾2公尺，縱需會車亦
    不需達6公尺寬之道路，難認係擇其周圍地損害最少之方法
    。再者，其備位聲明主張通行附圖編號738之2-A001位置之
    土地，其路寬亦為6公尺，其面積為87.64平方公尺，參照前
    揭說明，並無通行土地需為6公尺路寬之依據，且其從被告
    癸○○○所有同段738之2地號土地東側中間位置通行，徒留
    附圖738之2-A002處土地成為畸零地，而無法為土地經濟利
    用，且附圖738之2-A002處土地，其路寬按比例尺換算約4.5
    公尺寬，足供兩部小汽車對向通行之用，較諸738之2-A001
    處土地應認係較適宜之通行位置，而其面積僅37.79平方公
    尺較諸738之2-A001處土地為損害最少之方法。
(六)綜上所述，本件兩造於前案分割判決時，前案業已審酌周圍
    計畫道路開設前，原告等人所分得土地，可通行原告丙○○
    所有738之6地號土地間之2.15公尺寬之巷道與外界聯絡，於
    計畫道路開設後，亦可通行同段738之5地號土地與外界聯絡
    ，且738之5地號土地路寬6公尺可作為指定建築線之用，且縱
    認前案於計畫道路未開設前，未預留通行道路，丙○○所有
    738之6地號土地間之2.15公尺寬之巷道既可與外界聯絡，原
    告等人不為通行，難認已善盡利用其所有土地後，其土地仍
    與公路無適宜之聯絡，致不能為通行使用，不能認為原告等
    人有民法第787條第1項之袋地通行權。縱認為原告等人所有
    系爭土地為袋地，其既請求確認附圖編號738-A001或附圖編
    號738之2-A001位置之土地通行，前者因所需路寬達6公尺，
    不能認為擇其周圍地損害最少之方法，後者，因所需路寬達
    6 公尺，又使其右側即738之2-A002位置土地成為畸零地，
    不能認為係擇其周圍地損害最少之處所及方法。是原告提起
    本訴先位聲明、備位聲明均無理由，不應准許，應予駁回。
三、本件事證已臻明確，兩造其餘攻擊防禦及舉證，於事實認定
    及判決結果無礙，茲不一一論列，附為敘明。
四、訴訟費用負擔之依據：民事訴訟法第78條、第85條第2項。
中    華    民    國    98    年    10    月    30    日
                  民事第一庭    法  官  陳學德
正本係照原本作成。
如對本判決上訴，須於判決送達後20日內向本院提出上訴狀。
中    華    民    國    98    年    10    月    30    日
                                書記官  劉家瑜


司法院資訊處製作；財團法人民間司法改革基金會備份。
